【裁判字號】    90,重上,165
【裁判日期】    901019
【裁判案由】    拆屋還地
【裁判全文】
臺灣高等法院民事判決  九十年度重上字第一六五號
      上  訴  人    甲○○即大.
右當事人間拆屋還地事件，上訴人對於中華民國九十年二月十三日臺灣臺北地方法院
八十九年度重訴字第九一二號第一審判決提起上訴，本院判決如左：
    主      文
上訴駁回。
第二審訴訟費用由上訴人負擔。
    事實及理由
一、本件被上訴人主張：坐落台北市○○區○○段三小段五九九－一地號 (面積一六
    二四平方公尺）土地為中華民國所有而由被上訴人管理，上訴人於民國四十六年
    間曾在系爭土地上創辦大陳幼稚園，嗣歸軍方列管，國防部於四十九年間指示各
    列管單位洽請地方政府接辦幼稚園，該幼稚園乃連同其他軍眷區之幼稚園共十所
    洽由當時台北市議會議長張祥傳以「台北市軍眷區幼稚園董事會」之名義統一接
    辦，並於五十年一月十五日由被上訴人所屬聯勤台北地區軍眷業務管理處與該董
    事會訂立協議書，約定自五十年七月一日起移由該董事會接辦，並約明如須增 (
    擴) 建教室或其他教學設施時，需事先徵得聯勤台北地區軍眷業務管理處報奉被
    上訴人書面同意；嗣因幼稚教育法於七十年十一月六日公布施行，各幼稚園應獨
    立設置董事會，「台北市軍眷區幼稚園董事會」乃辦理撤銷，自七十三年七月一
    日起改由各幼稚園自行成立董事會負責，並辦理交接，故就大陳幼稚園而言，「
    台北市軍眷區幼稚園董事會」與被上訴人間之借用關係應由大陳幼稚園董事會承
    受，被上訴人並非同意上訴人個人占有使用系爭土地，是以上訴人以其個人名義
    占有使用系爭土地，即屬無權占有。退而言之，如認上訴人繼受「台北市軍眷區
    幼稚園董事會」與被上訴人間之借用關係，而得占有使用系爭土地，其未經被上
    訴人所屬聯勤台北地區軍眷業務管理處報請被上訴人書面同意，即擅自在系爭土
    地上興建附圖Ａ (面積八十八平方公尺)、Ｂ (面積十九平方公尺)所示之鐵皮屋
    ，附圖Ｃ (面積九平方公尺)所示之廚房，附圖Ｄ (面積二百四十二平方公尺)之
    二層樓房及附圖Ｅ(面積一百五十五平方公尺)所示之一層房屋，並闢建附圖Ｆ(
    面積五百六十平方公尺）所示之運動場放置運動遊樂設施，亦有違「台北市軍眷
    區幼稚園董事會」與被上訴人所屬聯勤台北地區軍眷業務管理處間之協議，自屬
    違反約定或依物之性質而定之使用方法使用借用物，且被上訴人亦需使用系爭土
    地，故而被上訴人得終止借用契約。況時空環境業已變遷，大陳幼稚園設立之初
    ，用以照顧撤退來台之大陳義胞子女及軍眷子女之目的，已然不復存在，依民法
    第四百七十條之規定，上訴人亦應返還系爭土地，且應給付按系爭土地申報地價
    總額年息百分之五計算之五年相當於租金之損害金，及自八十九年五月十六日起
    至遷讓交還系爭土地之日止，按月給付依相同方式計算之相當於租金之損害金，
    是以提起本訴，併以起訴狀繕本之送達為終止借用契約之意思表示，而依民法第
    七百六十七條之規定，求為命上訴人應將附圖所示Ａ、Ｂ、Ｃ、Ｄ、Ｅ部分建物
    拆除，將其基地連同附圖所示Ｆ部分土地交還被上訴人，並應給付被上訴人新台
    幣（下同）六百零六萬一千五百七十九元及自起訴狀繕本送達翌日起至清償日止
    ，按年息百分之五計算之利息，暨自八十九年五月十六日起至遷讓交還前開土地
    之日止，按月給付被上訴人二十四萬七千四百一十元之判決 (前開請求，原審判
    命上訴人應將附圖所示Ａ、Ｂ、Ｃ、Ｄ、Ｅ部分建物拆除，將其基地連同附圖所
    示Ｆ部分土地交還被上訴人，並應給付被上訴人三百四十八萬九千一百六十元及
    自八十九年五月十九日起至清償日止，按年息百分之五計算之利息，暨自八十九
    年五月十六日起至遷讓交還前開土地之日止，按月給付被上訴人十四萬八千四百
    三十二元，而駁回被上訴人其餘請求，上訴人對於不利部分上訴，被上訴人則未
    聲明不服)。並於本院答辯聲明駁回上訴人之上訴。
二、上訴人則以：上訴人依使用借貸關係，有權使用系爭土地，並無被上訴人所指無
    權占用之情形，上訴人使用系爭土地之權源有二，其一為行政院以台四九內字第
    ○七七八號令附發第一○三號案軍用土地處理通知單核定撥交上訴人使用，其二
    為聯勤台北地區軍眷業務管理處於五十年七月一日與台北市軍眷區幼稚園董事會
    成立國軍軍眷幼稚園轉移協議書，將包含大陳幼稚園在內之十所軍眷幼稚園移交
    「台北市軍眷區幼稚園董事會」接辦，嗣因幼稚教育法公布施行，依法各幼稚園
    應獨立設董事會，「台北市軍眷區幼稚園董事會」乃授權各幼稚園自行成立董事
    會負責，並辦理交接，其中大陳幼稚園即移轉交由上訴人接辦，而承受「台北市
    軍眷區幼稚園董事會」依協議書就大陳幼稚園部分所生之權利義務關係，為系爭
    土地之借用權人，該協議書並無存續期間之約定，上訴人除移轉時原有之建築外
    ，並無增加違章建築，亦無停辦情事，使用借貸目的迄今未改，更無違反約定或
    依物之性質而定之方法使用借用物，被上訴人不得依民法第四百七十條及同法第
    四百七十二條第一、二項之規定終止契約，上訴人合法占有系爭土地，被上訴人
    基於物上請求權，請求拆屋還地，並無理由各等語，資為抗辯。並於本院上訴聲
    明、原判決不利於上訴人部分廢棄、右廢棄部分，被上訴人在第一審之訴及
    假執行之聲請均駁回。
三、查被上訴人主張坐落台北市○○區○○段三小段五九九－一地號土地 (面積一六
    二四平方公尺) ，為中華民國所有，而由其管理，上訴人在系爭土地上興建附圖
    Ａ(面積八十八平方公尺)、Ｂ (面積十九平方公尺)所示之鐵皮屋，附圖Ｃ  (面
    積九平方公尺)所示之廚房，附圖Ｄ (面積二百四十二平方公尺)之二層樓房及附
    圖Ｅ (面積一百五十五平方公尺)所示之一層房屋，並闢建附圖Ｆ(面積五百六十
    平方公尺) 所示之運動場放置運動遊樂設施，經營大陳幼稚園等情，已據其提出
    土地及建物登記簿謄本為證  (見原審卷第十六、十七頁)，並為上訴人所是認，
    且經原審履勘現場，有勘驗筆錄及照片在卷可稽 (見原審卷第九十六、九十七頁
    及第一二九至一三三頁) ，復經原審囑託台北市松山地政事務所派員測量，製有
    複丈成果圖在卷可憑(見原審卷第一○○頁)，堪信被上訴人此部分之主張為真正
    ，惟上訴人否認無權占有系爭土地，並以前開情詞置辯。則本件應予審究之爭點
    ，厥為上訴人與被上訴人間對於系爭土地是否有使用借貸關係存在？上訴人是否
    違反約定之方法使用借用物？是否借用目的使用完畢？是否應給付相當於租金之
    損害金？經查：
(一)、上訴人與被上訴人間就系爭土地曾有使用借貸關係存在：
１、按被上訴人所屬聯勤台北地區軍眷業務管理處於四十九年十二月二十日致大陳幼
    稚園之（四九）有行吏（輔）字第一六一八號令雖記載「依陸軍第五○三一營產
    管理所副函開（正本致國有財產局台灣北區辦事）『查大陳幼稚園所用土地係六
    張犁三三、三五地號國有土地面積一二八甲，已奉行政院台四九字第字○七七八
    號令附發第一○三號案軍用土地處理通知單核定由本所撥用應請勿處理』等情」
    等語，有該令在卷可稽(見原審卷第三十六頁)；惟國防部總政治作戰部四十七年
    五月十二日（四七）擇握部第一二四四號函另載「奉交下聯勤總部（四七）擇援
    智字第三一七號呈，為該部所屬台北六張犁大陳幼稚園址之營地已奉令撥充訓練
    基地，該園應即遷讓，惟該園現收讀附近軍人子女二○○餘名，為免影響兒童學
    業暨謀求軍眷福利計，請准就原址附近指撥營（公）地三○○坪左右以利該園拆
    遷重建等情」等語，亦有該函在卷可憑(見原審卷第三十四頁)，依此函所示，係
    被上訴人函請陸軍指撥土地三百坪供其所屬大陳幼稚園拆遷之用，蓋斯時之大陳
    幼稚園為被上訴人所屬聯勤台北地區軍眷業務管理處所列管，故遇拆遷時，始由
    被上訴人向系爭土地當時之管理機關洽借，此觀陸軍第一營產管理所於四十八年
    五月出具之土地使用權證明書亦載明：「茲有聯勤軍眷服務處擬在本市○○○路
    ○段本人所有六張犁段三三地號內面積九七一．三九五平方公尺（參佰坪）之土
    地建築永久式幼稚園，業經本人完全認可，茲為申請營造執照特予證明」等語(
    見原審卷第五十六頁之土地使用權證明書），足以證之，足見系爭土地係撥交被
    上訴人所屬聯勤台北地區軍眷業務管理處使用，而非上訴人，是以被上訴人所屬
    聯勤台北地區軍眷業務管理處於四十九年十二月二十日致大陳幼稚園之（四九）
    有行吏（輔）字第一六一八號令之目的，應僅在於告知大陳幼稚園有關園址所使
    用之土地已由陸軍第五○三一號營產管理所撥用而已，尚難據之認定系爭土地業
    經當時之管理機關直接撥交上訴人使用。
２、次按幼稚教育法於七十年十一月六日公布施行後，私立幼稚園如對外募捐或班級
    數超過五班者，均應設置董事會或辦理財團法人登記，該法第六條第四款定有明
    文。是以「台北市軍眷區幼稚園董事會」所接辦包含大陳幼稚園在內之十所幼稚
    園乃自七十三年七月一日起改由各幼稚園自行成立董事會負責接辦，並辦理交接
    ，有「台北市軍眷區幼稚園董事會」七十三年六月二十日(73)幼傳字第二０三號
    函在卷可考(見原審卷第一八０頁)，且為兩造所不爭執，故就大陳幼稚園而言，
    「台北市軍眷區幼稚園董事會」與被上訴人所屬聯勤台北地區軍眷業務管理處間
    依協議書所成立之借用關係即應由依法設置之大陳幼稚園董事會承受。
３、次查大陳幼稚園董事會於七十三年八月八日經台北市政府教育局以北市教三字第
    四００七五號函核備在案，有該局九十年一月十六日北市教四字第九０二０三五
    九００號函在卷可稽(見原審卷第二０八頁)，且為被上訴人所不爭執，則「台北
    市軍眷區幼稚園董事會」因應幼稚教育法公布施行而將大陳幼稚園移由該園董事
    會繼續經營，即應由大陳幼稚園董事會繼受「台北市軍眷區幼稚園董事會」與被
    上訴人所屬聯勤台北地區軍眷業務管理處間依協議書就系爭土地所成立之借用關
    係。是以上訴人辯稱幼稚教育法公布施行後，各幼稚園應獨立設置董事會，「台
    北市軍眷區幼稚園董事會」乃授權各幼稚園自行成立董事會負責，並將大陳幼稚
    園交由伊接辦，承受「台北市軍眷區幼稚園董事會」依協議書對於系爭土地之借
    用關係，成為系爭土地之借用權人云云，即非無稽。
(二)、上訴人違反「台北市軍眷區幼稚園董事會」與被上訴人所屬聯勤台北地區軍眷
      業務管理處簽訂之協議書所約定之方法使用系爭土地：
１、按借用人違反約定或依物之性質而定之方法使用借用物者，貸與人得終止契約，
    民法第四百七十二條第二款前段定有明文；又「台北市軍眷區幼稚園董事會」與
    被上訴人所屬聯勤台北地區軍眷業務管理處簽訂之協議書第一條第二款亦約定：
    「各園現有園地除原有建築外，乙方（即上訴人）不得違章建築，如必須增（擴
    ）建教室或其他教學設施時，需事先徵得甲方報奉聯勤總部書面之同意。」等語
    ，有該協議書在卷可憑(見原審卷第四十、四十一頁)。
２、次查被上訴人所屬聯勤台北地區軍眷業務管理處於五十年七月一日移交「台北市
    軍眷區幼稚園董事會」之大陳幼稚園，僅有面積各十二坪之教室二間、面積二坪
    之辦公室、一坪之廚房、二坪之廁所各一間及空地一百坪，有上訴人所提出之大
    陳幼稚園交接清冊在卷可考(見原審卷第五十、五十一頁)，且聯勤台北地區軍眷
    服務處於五十七年六月間調查時，大陳幼稚園除移交時原有之建築外，並未增加
    任何之建築物，有聯勤台北地區軍眷服務處（五七）徐燦服字第○五四九號函在
    卷可稽(見原審卷第五十二、五十三頁)。惟系爭土地上，上訴人除興建附圖Ａ(
    面積八十八平方公尺)、Ｂ(面積十九平方公尺)所示之鐵皮屋、附圖Ｃ(面積九平
    方公尺)所示之廚房、附圖Ｄ (面積二百四十二平方公尺)之二層樓房及附圖Ｅ (
    面積一百五十五平方公尺)所示之一層房屋外，並闢建附圖Ｆ(面積五百六十平方
    公尺) 所示之運動場放置運動遊樂設施，已據原審履勘現場在卷，有勘驗筆錄及
    照片在卷可憑 (見原審卷第九十六、九十七頁及第一二九至一三三頁)，且囑託
    台北市松山地政事務所派員測量，有複丈成果圖在卷可資參酌 (見原審卷第一０
    ０頁) ，顯非被上訴人所屬聯勤台北地區軍眷業務管理處於五十年七月一日移交
    「台北市軍眷區幼稚園董事會」接辦時之大陳幼稚園原貌甚明。
３、雖上訴人辯稱因木造校舍失火焚燬，伊乃於五十六年間出資委請燕京建築師事務
    所設計施工，將焚燬部分復原，另於附圖所示Ａ、Ｂ、Ｃ、Ｄ、Ｅ部分增建校舍
    ，已得系爭土地管理機關同意，且經台北市政府工務局核發營造執照及使用執照
    ，非違章建築，亦非無權占有云云。然查，附圖所示Ａ、Ｂ、Ｃ、Ｄ、Ｅ部分之
    建物，並未依被上訴人所屬聯勤台北地區軍眷業務管理處與「台北市軍眷區幼稚
    園董事會」簽訂之協議書第一條第二款「如必須增（擴）建教室或其他教學設施
    ，須事先徵得甲方報奉聯勤總部書面之同意。」之約定，報請被上訴人書面同意
    後增(擴)建，且依上訴人所提燕京建築師事務所之設計圖觀之（見本院卷第四十
    一頁) ，所示之建物位置，即係附圖所示Ｄ部分之二層樓房，並非原有建物，故
    其辯稱將失火焚燬部分復原云云，即非可採。又系爭土地上之現有建物，亦僅附
    圖Ｄ所示即門牌號碼台北市○○街六十七號之鋼筋混凝土造二層樓房於五十九年
    七月八日完成第一次所有權登記，有該建物登記謄本在卷可考 (見原審卷第一六
    五至一六九頁) ，至於附圖所示Ａ、Ｂ、Ｃ、Ｅ部分之建物，則未辦保存登記，
    依建築法之規定，自屬違章建築。此外，上訴人所提系爭土地原管理機關陸軍第
    一營產管理所於四十八年五月所出具土地使用權證明書之對象係被上訴人所屬聯
    勤台北地區軍眷業務管理處，並非同意上訴人使用系爭土地，有該證明書在卷可
    考(見原審卷第五十六頁)，至於陸軍第五０三一營產管理所於五十二年四月十四
    日所出具之另紙土地使用權證明書之對象雖係大陳幼稚園，惟准予興建之土地面
    積僅一０八平方公尺(三二．七坪)而已，亦非同意上訴人使用系爭土地之全部，
    復有該證明書在卷可稽(見原審卷第一二五頁)，而上訴人於系爭土地上興建附圖
    所示Ａ、Ｂ、Ｃ、Ｄ、Ｅ部分之建物及闢建附圖所示Ｆ部分之運動場，總面積高
    達一０七三平方公尺，遠高於該土地使用權同意書所載，是以上訴人執該陸軍第
    一營產管理所於四十八年五月出具之土地使用權證明書及陸軍第五０三一營產管
    理所於五十二年四月十四日出具之土地使用權同意書，辯稱伊已得系爭土地管理
    機關同意，且經台北市政府工務局核發營造執照及使用執照，非違章建築，亦非
    無權占有云云，即非可採。上訴人既未另外舉證證明其增建附圖所示Ａ、Ｂ、Ｃ
    、Ｄ、Ｅ部分之建物及闢建附圖所示Ｆ部分之運動場事先已得被上訴人之書面同
    意，則被上訴人主張上訴人未依前開協議書之約定方法使用系爭土地，即非無稽
    ，是其依民法第四百七十二條第二款前段之規定，於八十七年四月二十八日以台
    北長安郵局第六七五號存證信函通知上訴人終止系爭土地之借用關係，即屬合法
    ，有該存證信函在卷可憑 (見原審卷第一九五至一九八頁)。
４、被上訴人所屬聯勤台北地區軍眷業務管理處移交「台北市軍眷區幼稚園董事會」
    ，再由「台北市軍眷區幼稚園董事會」移交大陳幼稚園之原有建物，既因失火焚
    燬，而另由上訴人於系爭土地上興建附圖Ａ(面積八十八平方公尺)、Ｂ (面積十
    九平方公尺)所示之鐵皮屋、附圖Ｃ (面積九平方公尺)所示之廚房、附圖Ｄ (面
    積二百四十二平方公尺)之二層樓房及附圖Ｅ (面積一百五十五平方公尺)所示之
    一層房屋，並闢建附圖Ｆ(面積五百六十平方公尺)所示之運動場放置運動遊樂設
    施，已如前述，則上訴人對於附圖所示Ａ、Ｂ、Ｃ、Ｄ、Ｅ部分之建物即有事實
    處分之權能，是以被上訴人終止使用借貸契約後，依民法第七百六十七條之規定
    ，本於管理人代行所有權人之物上請求權，請求上訴人將坐落台北市○○區○○
    段三小段五九九－一地號土地上附圖Ａ(面積八十八平方公尺)、Ｂ (面積十九平
    方公尺)所示之鐵皮屋，附圖Ｃ(面積九平方公尺)所示之廚房，附圖Ｄ(面積二百
    四十二平方公尺)之二層樓房及附圖Ｅ (面積一百五十五平方公尺)所示之一層房
    屋拆除，並將各該占用之土地及占用之附圖Ｆ(面積五百六十平方公尺)所示土地
    遷讓交還被上訴人，即屬有據。
(三)、上訴人應於借用契約終止後給付被上訴人相當於租金之損害金：
１、按無權占有他人土地，可能獲得相當於租金之利益，為社會通常之觀念，最高法
    院六十一年台上字第一六九五號著有判例，足資參照。次按土地之租金，以不超
    過土地申報總價額年息百分之十為限，土地法第一百零五條準用同法第九十七條
    第一項定有明文；而土地法第九十七條第一項所謂土地之總價額，依土地法施行
    法第二十五條之規定，土地價額，依法定地價；而法定地價，依土地法第一百四
    十八條規定，係土地所有人依該法之規定所申報之地價，公有土地依平均地權條
    例第二十一條規定，則以公告地價為申報地價。
２、本件系爭土地係國有土地，自八十六年迄今之公告地價為每平方公尺五萬五千三
    百三十九元，此有公告地價資料表在卷可稽(見原審卷第二十一至二十三頁)。
    又系爭土地係位於台北市○○街，環境優雅，上訴人占用如附圖Ｄ所示二四二平
    方公尺部分興建二層鋼筋混凝土造建築，做為教室使用，占用如附圖Ｅ一五五平
    方公尺部分興建一層鋼筋混凝土造建築，做為教室使用，占用如附圖所示Ａ、Ｂ
    部分八八平方公尺及十九平方公尺興建鐵皮屋，占用如附圖所示Ｃ九平方公尺部
    分興建廚房，及占用如附圖所示Ｆ五六○平方公尺部分做為運動時使用，合計占
    用土地之面積為一千零七十三（88+19+9+242+155+560=1073）平方公尺，此經原
    審履勘現場，有勘驗筆錄及照片在卷可憑 (見原審卷第九十六、九十七頁及第一
    二九至一三三頁) ，並囑託台北市松山地政事務所派員測量，製有複丈成果圖可
    考  (見原審卷第一００頁)，本院審酌上訴人占有系爭土地從事幼稚教育、附近
    繁榮程度及系爭土地利用情形等一切情狀，並參酌行政院八十二年四月二十三日
    台八二財字第一一一五三號函核定國有土地出租基地租金率一律按照土地申報地
    價年息百分之五計算租金(見原審卷第二十頁之函件)，惟出租基地係供學校作事
    業目的使用者，依前述租金額百分之六十計算，即按土地申報地價百分之三之標
    準計收國有土地出租之租金，認被上訴人所受相當於租金之損害，以按申報地價
    年息百分之三即每平方公尺每年一千六百六十元(55,339X3%=1,660小數點以下四
    捨五入）計算為適當，則系爭土地被占用部分所受相當於租金之損害即為每年一
    百七十八萬一千一百八十元（1,660X1073=1,781,180）。本件被上訴人於八十七
    年四月二十八日以台北長安郵局第六七五號存證信函通知上訴人終止系爭土地之
    借用關係，限期上訴人於函到後一個月內結束園務，返還借用物，上訴人於同年
    月二十九日收受上開存證信函，為其所不爭執，復有該存證信函在卷可考（見原
    審卷第一九五至一九八頁) ，是被上訴人請求上訴人給付自八十七年五月三十日
    起至八十九年五月十五日止相當於租金之損害金三百四十八萬九千一百六十一元
    （1,781,180X(1+350/365)  =3478,161），及自八十九年五月十六日起至遷讓交
    還系爭土地之日止按月給付相當於租金之損害金十四萬八千四百三十二元（1,78
    1,180/12=148,432），即屬正當。
四、綜上所述，被上訴人請求上訴人將坐落台北市○○區○○段三小段五九九－一地
    號土地上如附圖所示Ａ部分面積八十八平方公尺、Ｂ部分面積十九平方公尺、Ｃ
    部分面積九平方公尺、Ｄ部分面積二百四十二平方公尺、Ｅ部分面積一百五十五
    平方公尺之建物拆除，並將各該占用之土地及占用如附圖所示Ｆ部分面積五百六
    十平方公尺之土地遷讓交還被上訴人；暨請求上訴人給付三百四十八萬九千一百
    六十一元及自訴狀繕本送達翌日即八十九年五月十九日起至清償日止按年息百分
    之五計算之利息，並自八十九年五月十六日起至遷讓交還前開土地之日止，按月
    給付被上訴人十四萬八千四百三十二元，即屬正當，應予准許，原審為上訴人敗
    訴判決，並無違誤，上訴意旨指摘原判決此部分不當，求予廢棄改判，為無理由
    ，應予駁回上訴。又本件事證已臻明確，兩造其餘攻擊、防禦方法經審酌後，認
    與判決結果不生影響，爰不逐一論述，併此敘明。
據上論結，本件上訴為無理由，依民事訴訟法第四百四十九條第一項、第七十八條，
判決如主文。
中      華      民      國    九十      年      十      月      十九    日
                                民事第八庭
                                    審判長法  官  鄭  三  源
                                          法  官  郭  松  濤
                                          法  官  黃  豐  澤
右正本係照原本作成。
如不服本判決，應於收受送達後二十日內向本院提出上訴書狀，其未表明上訴理由者
，應於提出上訴後二十日內向本院補提理由書狀（均須按他造當事人之人數附繕本）
上訴時應提出委任律師或具有律師資格之人之委任狀；委任有律師資格者，另應附具
律師及格證書及釋明委任人與受任人有民事訴訟法第四百六十六條之一第一項但書或
第二項（詳附註）所定關係之釋明文書影本。
中      華      民      國    九十      年      十      月     二十三   日
                                          書記官  廖  麗  蓮
附註：
民事訴訟法第四百六十六條之一（第一項、第二項）：
對於第二審判決上訴，上訴人應委任律師為訴訟代理人。但上訴人或其法定代理人具
有律師資格者，不在此限。
上訴人之配偶、三親等內之血親、二親等內之姻親，或上訴人為法人、中央或地方機
關時，其所屬專任人員具有律師資格並經法院認為適當者，亦得為第三審訴訟代理人
。


司法院資訊處製作；財團法人民間司法改革基金會備份。
